最高法院刑事判決　　　　　　　　　　　　　　　八十八年度台上字第六一○五號
　　上訴人　蔡同榮
　　代理人　田再庭律師
　　被　告　甲○○
右上訴人因自訴被告誹謗等罪案件，不服台灣高等法院台南分院中華民國八十六年十
月二十一日第二審判決（八十六年度上易字第一○八五號，自訴案號：台灣嘉義地方
法院八十六年度自字第十三號），提起上訴，本院判決如左：
    主  文
原判決及第一審判決均撤銷。
甲○○無罪。
    理  由
本件原判決以上訴人蔡同榮自訴意旨略以：上訴人與被告甲○○同為民國八十四年間
中華民國台灣地區第三屆立法委員選舉之嘉義市選區候選人，詎被告意圖使上訴人不
當選，竟於競選期間，在其簽名而連續多日所散佈之「請市民評評理！」系列(二)文宣
中指稱：「蔡同榮免驚沒頭落，伊的出路真多」，誣指上訴人為「設在臺北市的民間
全民傳播公司大股東」、「設在美國馬利蘭州的豪華強森汽車旅館大股東」、「美國
的終身教授」，圖使嘉義市選民誤信上訴人有來路不明之雄厚財力，即使落選仍有許
多出路，藉以影響選民作不當之投票取向，令上訴人落選，因認被告涉犯公職人員選
舉罷免法第九十二條及刑法第三百十條第二項誹謗罪嫌云云。然訊據被告否認有上訴
人所指之犯行。經查，上訴人確有投資民間全民傳播公司股金新台幣一百萬元，又投
資設於美國馬利蘭州之「豪華強森汽車旅館」股金美金五萬元，而為該二營利事業股
東，為上訴人所是認，並有監察院公報公職人員財產申報資料專刊第十八期可按，因
之被告於其文宣上稱上訴人為前揭二營利事業之股東，自無不實；至上訴人投資民視
之股款僅占百分之零點零六八至零點零七四，且該「豪華強森汽車旅館」已於八十四
年八月宣告破產，惟上訴人於籌備期間曾任召集人，並為民視之董事長，又「豪華強
森汽車旅館」屬台灣人公共事務會之事業，而上訴人係首任會長，復繼任執行長，顯
見上訴人對於上開二事業經營方針及政策之決定頗具影響力，因此被告對於上訴人在
該二營利事業所居之職位，以「大股東」稱之，尚合社會上一般之認知，難認已逾
社會相當性，況被告將上訴人有關於該二營利事業投資之金額臚列於另一文宣中，則
一般選民閱讀該文宣時，可從上訴人所投資之金額判斷其於該二營利事業之投資是否
龐大，並無遭誤導之虞，自不能以上訴人個人主觀之推測作為被告論罪之依據。又被
告固於前揭文宣指稱上訴人「有美國的終身教授」等語，惟已載明係引自上訴人於選
舉期間所撰之「打拼」一書中內容，已非虛構不實之謠言或不實之事項，且衡情有此
職，屬莫大之光榮，於社會輿論亦無認係道德上之可恥行為或違反社會倫理，亦不能
徒憑此記載推論被告犯罪。至上訴人雖已於八十三年七月一日自美國紐約市立大學退
休，「豪華強森汽車旅館」於八十四年八月間宣告破產，惟被告係根據上訴人填報之
八十三年度財產申報資料，當時尚未申報八十四年度之財產，自非被告所能預見，上
訴人復無法提出被告於散發前已知之證據，而上訴人所撰之「打拼」一書內容，亦無
對前揭旅館於八十四年八月間宣告破產一事加以記載或說明原委，尚難徒憑其所提之
公證信函內容即認被告有傳播不實事項之故意；另上訴人親撰之「打拼」一書中固有
記載於一九九三年辭去終身職政治學正教授職位，專心專職當立委。被告於文宣上指
稱上訴人「有美國之終身教授」似與事實不符（即曾經擁有，惟已退休），惟上訴人
之文宣記載：「護送甲○○返回中央！晉身總統府秘書長、行政院長，為嘉義市爭光
」、「台北市長黃大洲落選，高升行政院政務委員，只要我（指被告）落選，一定可
以重返行政院」等語，暗示被告如落選尚有出路，被告為謀對應，乃在前揭「請市民
評評理！」系列(二)文宣以同一方式謂上訴人若競選連任失敗，亦有出路，係屬競選策
略之文宣戰而已，亦難遽認被告有意影射上訴人利用特權或有來路不明財產以損害上
訴人名譽之犯意，仍認不能證明被告犯罪，因而維持第一審諭知被告被訴違反公職人
員選舉罷免法部分無罪之判決，駁回上訴人在第二審之上訴，所為論斷，俱有卷內資
料可資覆按，認定事實尚無違誤之情形。上訴意旨略稱：(一)、各股東對於公司之影響
力端視其股權大小，上訴人股權未及千分之一，原判決未查明民間全民傳播公司之資
本額、董監事名額，作為認定被告所稱上訴人係大股東是否與社會上通念相符，顯有
未盡職權調查之能事。又被告之文宣故瞞上訴人投資金額，而泛稱上訴人係大股東，
於後一文宣始列出，用以矇騙選民，足證其有誤導之故意，原判決竟謂由前後二文宣
選民可以判斷上訴人之投資是否龐大，無遭誤導之虞，並以對公司之影響力為大股東
之認定標準，其論斷均有違背經驗法則，且上訴人一再主張，被告妄指上訴人係電視
公司大股東，實有誤導選民僅擔任立法委員一年，即擁有龐大資產，意在破壞上訴人
之清譽，原判決未說明何以不足採，亦有理由不備之違法。(二)、被告助選團文宣組蒐
集資料既繁且詳，對被告是否知悉上訴人所投資之美國強森旅館已於八十四年八月宣
告破產，自應就其文宣小組相關資料詳予審認，上訴人一再請求調查，原審恝置不論
，有未盡調查能事及理由不備之違法。另被告在原審既自認閱畢「打拼」一書，乃不
惜斷章取義，將上訴人已失終身教授之「絕路」作為上訴人之「出路」藉以欺騙選民
，誤導上訴人縱落選仍有終身教授之「出路」，其意圖使上訴人落選甚明，原判決竟
認僅單純為上訴人找出路，不足以生損害於上訴人，亦顯有違背經驗法則之違法云云
。查：原判決已綜核被告文宣所指上訴人係股東及「終身教授」均有所據，並以上訴
人在該二營利事業所居之職位，以「大股東」稱之，難認已逾社會相當性，至「美國
終身教授」旨在回應上訴人為被告落選尋求出路之文宣，屬競選中之文宣戰而已，又
以公職人員選舉罷免法第九十二條之罪，以傳播不實之事項，足以生損害於他人始足
當之，不實之內容是否已達於足以毀損名譽之程度，應依被指述人在社會上之人格、
聲譽及事實之內容，就客觀環境予以認定，上訴人所陳係其主觀之判斷，尚難認被告
有何損害上訴人名譽之犯意，其所為不構成該條之罪，已詳敘其理由，所為論斷與該
條之立法意旨並無不合，亦與經驗法則無違，上訴意旨指摘原判決諸多認定有違背經
驗法則之違法云云，無非係對原審採證認事及證據證明力判斷之職權行使，任意指摘
，而原判決已說明「大股東」之意涵，因之就民間全民傳播公司之資本額等事項，及
被告是否明知「豪華強森汽車旅館」已宣告破產，已無調查之必要，原審未予調查自
難指為違法，至其餘上訴意旨，係徒憑己見，漫指原判決理由不備，俱無可取；惟按
國家之刑罰權係對於每一犯罪事實而存在，單一之犯罪事實，實體法上之刑罰權僅有
一個，在訴訟法上自亦無從分割，無論起訴（自訴）程序或上訴程序皆然，而刑法上
所謂法規競合（法條競合）係指一行為在外觀上雖然觸犯數個罪名，然而僅能適用其
中一個犯罪之構成要件而排除其他之構成要件，因其僅受一個犯罪構成要件之評價，
故非犯罪之競合，而為單純一罪，其刑罰權亦僅有一個，即對法院發生單一訴訟關係
，法院審理終結，在判決主文欄亦祇能諭知一審判之結果，始符彈劾（訴訟）主義之
原理及刑事訴訟法第三百零八條關於判決書程式之規定。本件上訴人雖認被告涉犯公
職人員選舉罷免法第九十二條及刑法第三百十條第二項之誹謗罪嫌，二罪間有想像競
合之裁判上一罪關係。然公職人員選舉競選期間，意圖使某候選人不當選，以文字、
圖畫、錄音、錄影、演講或他法，散布謠言或傳播不實之事，足以生損害於該候選人
之名譽時，雖同時符合刑法第三百十條第一項或第二項之誹謗罪與選罷法第九十二條
之意圖使候選人不當選散布虛構事實罪之犯罪構成要件。但應依法規競合法理，擇一
適用選罷法第九十二條規定論處，此為本院近來所持之見解（本院八十七年度第六次
刑事庭會議決議），是以，上訴人之自訴核屬單一之犯罪事實，為單純一罪，其刑罰
權僅有一個，雖其所指誹謗罪部分，於自訴時已逾六個月之告訴期間已不得自訴，此
固不影響其就違反選舉罷免法部分之自訴，惟經審理結果，既認其自訴不能成立，自
應為被告無罪之諭知，就自訴誹謗罪部分於理由中敘明不影響其自訴即可。乃第一審
判決竟另就該部分為不受理之諭知，致單純一罪之案件有二個審判結果，顯不符彈劾
（訴訟）主義之原理及刑事訴訟法第三百零八條關於判決書程式之規定。上訴人提起
第二審上訴後，原判決未予糾正，竟予維持，俱非適法，顧此違誤，尚不影響於事實
之認定，本院仍可據以裁判，而上訴人之上訴，依刑事訴訟法第三百四十八條第二項
規定，效力及於不得上訴之誹謗罪部分，爰將原判決及第一審判決均予撤銷改判，仍
諭知被告無罪之判決，以期適法。
據上論結，應依刑事訴訟法第三百九十七條、第三百九十八條第一款、第三百零一條
第一項，判決如主文。
中      華      民      國    八十八    年      十      月    二十八    日
                              最高法院刑事第二庭
                                  審判長法官  莊  來  成
                                        法官  呂  潮  澤
                                        法官  謝  俊  雄
                                        法官  蘇  振  堂
                                        法官  劉  敬  一
      右正本證明與原本無異
                                              書  記  官
中      華      民      國    八十八    年     十一     月      五      日
